【裁判字號】    98,交聲,2069
【裁判日期】    980624
【裁判案由】    聲明異議
【裁判全文】
臺灣臺中地方法院交通事件裁定        98年度交聲字第2069號
原處分機關  交通部公路總局臺中區監理所
異  議  人
即受處分人  甲○○
上列受處分人因違反道路交通管理處罰條例案件，對於交通部公
路總局臺中區監理所於民國九十八年六月十一日所為之處分（中
監稽違字第裁六○－ＨＤ0000000號裁決書）聲明異議，
本院裁定如下：
    主  文
原處分關於罰鍰新臺幣肆萬玖仟伍佰元部分撤銷。
前項撤銷部分甲○○不罰。
    理  由
一、原處分機關即交通部公路總局臺中區監理所（下稱原處分機
    關）略以：異議人即受處分人甲○○（下稱受處分人）於民
    國九十七年四月二十七日五時四分許，駕駛車牌號碼六五一
    ○－ＨＴ自用一般小客車在臺中縣太平市○○路一○○巷內
    ，因「酒後駕車酒測值每公升零點七七毫克」違規，經臺中
    縣警察局太平分局依違反道路交通管理事件通知單舉發。受
    處分人於前揭時間、地點被舉發違規事實，係違反道路交通
    管理處罰條例第三十五條第一項第一款規定，原處分機關於
    九十八年六月十一日以中監稽違字第裁六○－ＨＤ0000
    000號裁決書裁處受處分人罰鍰新臺幣（下同）四萬九千
    五百元，吊扣駕照十二個月並施以道安講習。本案緩起訴期
    間為九十七年六月十日至九十八年六月九日，已經期滿確定
    ，按緩起訴處分乃附條件之不起訴處分，本質上為不起訴處
    分之一種，此觀該法第二百五十六條之規定自明；至檢察官
    為緩起訴處分時，依刑事訴訟法第二百五十三條之二第一項
    規定，徵得被告之同意，對被告所為之指示或課予之負擔，
    乃一種特殊之處遇措施，並非刑罰，故刑事案件經檢察官為
    緩起訴處分確定後，應視同不起訴處分確定，且受處分人確
    定免於刑事訴追，則依行政罰法第二十六條第二項規定，自
    得依違反行政法上義務規定裁處之。據上，則原處分機關依
    法裁處，應無不合等語。
二、受處分人甲○○異議要旨略為：本件酒駕違規案業經臺灣臺
    中地方法院檢察署檢察官為緩起訴處分，受處分人並已繳納
    六萬元緩起訴處分金。原處分機關再裁處行政罰鍰四萬九千
    五百元有違行政罰法「一事不二罰」之立法意旨，爰請撤銷
    罰鍰處分以維公平正義等語。
三、關於本件原處分機關裁處受處分人罰鍰四萬九千五百元部分
    ，有無違反「一事不二罰」原則，本院審酌如下：
（一）按行政罰法第二十六條第一項規定：「一行為同時觸犯刑
      事法律及違反行政法上義務規定者，依刑事法律處罰之。
      但其行為應處以其他種類行政罰或得沒入之物而未經法院
      宣告沒收者，亦得裁處之。」，其立法理由乃：「一行為
      同時觸犯刑事法律及違反行政法上義務規定時，由於刑罰
      與行政罰同屬對不法行為之制裁，而刑罰之懲罰作用較強
      ，故依刑事法律處罰，即足資警惕時，實無一事二罰再處
      行政罰之必要。且刑事法律處罰，由法院依法定程序為之
      ，較符合正當法律程序，應予優先適用……。」既上述立
      法目的係因行為人已接受刑罰而足資警惕，已發生懲罰之
      作用，而無必要使行為人陷於雙重處罰之不利益，則為體
      現上開立法精義，有關刑事法律處罰之範圍，即應予實質
      認定，即凡刑事實體法或程序法中所規定客觀上剝奪行為
      人生命、自由、財產等權利，主觀上亦因制裁之嚴厲、痛
      苦，而足以造成心理強制，間接達成矯正教化目的之處遇
      手段者，均應屬之，不以刑法上所規定主刑及從刑之種類
      為限。
（二）依刑事訴訟法第二百五十三條之二之規定，檢察官為緩起
      訴處分者，得命被告於一定期間內履行向公庫或指定之公
      益團體、地方自治團體支付一定之金額；上述命被告為金
      錢給付之事項，應得被告之同意，並得為民事強制執行名
      義。檢察官課以被告上開負擔，形式上雖非刑法第三十三
      、三十四條所定刑之種類，但實質上制裁之結果，卻影響
      其財產權，有足以造成被告內心壓力，而促其自我矯正，
      避免日後再酒後駕車之效果，此與其因被起訴或聲請以簡
      易判決處刑致被判處得易科罰金之有期徒刑及拘役或罰金
      所欲達成之刑罰目的，實無二致，故解釋上，此項負擔應
      屬上（一）所載刑事法律處罰之範圍，而有行政罰法第二
      十六條第一項「一事不二罰」規定之適用。
（三）再參刑事訴訟法第二百五十三條之一之規定，可知有關緩
      起訴處分需具備之要件，與不起訴處分之要件不同；且不
      起訴處分係自處分確定時起即發生實體上之確定力，也與
      緩起訴處分在緩起訴期間內尚無實質確定力可言（參酌最
      高法院九十四年台非字第二一五號判例意旨），迥然有別
      。故將行政罰法第二十六條第二項規定之「不起訴處分」
      ，解為包括「緩起訴處分」在內，不僅形式上已逾文義解
      釋之範圍，實質上也難相提並論；尤其，行政罰法第二十
      六條第二項乃對人民不利益之規定，更應禁止擴張解釋其
      適用範圍。
四、經查：受處分人於前揭時、地酒駕違規，經臺中縣警察局太
    平分局舉發，並移送臺灣臺中地方法院檢察署偵辦，而該署
    檢察官以九十七年度速偵字第一九九三號為緩起訴處分，期
    間為一年，於九十八年六月九日期滿，而受處分人於收受緩
    起訴處分命令通知書後，已向財團法人護理人員愛滋病防治
    基金會支付六萬元等事實，有舉發違反道路交通管理事件通
    知單影本一紙、郵政劃撥儲金存款收據影本二紙、台北富邦
    銀行存摺類存款存入存根影本一紙，及臺灣臺中地方法院檢
    察署檢察官緩起訴處分書、臺灣高等法院被告前案紀錄表各
    一份在卷足憑。
五、綜上所述，受處分人業依緩起訴處分繳納六萬元予財團法人
    護理人員愛滋病防治基金會，原處分機關再對受處分人所為
    上開裁處「罰鍰新臺幣四萬九千五百元」之行政裁罰，即有
    未洽，受處分人所為異議，為有理由，自應由本院將原處分
    撤銷，並為不罰之諭知，以資適法。至於原處分機關上開吊
    扣駕駛執照十二個月以及道安講習部分，受處分人未表示異
    議，本院自無庸審酌，附此敘明。
六、據上論斷，應依道路交通管理處罰條例第八十七條第二項、
    道路交通案件處理辦法第二十條前段，裁定如主文。
中    華    民    國    98    年    6     月    24    日
                  交通法庭    法  官  周玉蘭
以上正本證明與原本無異。
如不服本裁定應於送達後五日內向本院提出抗告狀 (應附繕本)
並敘述抗告之理由。
                              書記官  黃泰能
中    華    民    國    98    年     6    月    24    日


司法院資訊處製作；財團法人民間司法改革基金會備份。
